臺灣高等法院刑事判決　　　　　　100年度上更(一)字第246號
上　訴　人　臺灣板橋地方法院檢察署檢察官
被　　　告　陳俊銘
義務辯護人　吳鴻奎　律師
上列上訴人因被告偽造有價證券案件，不服臺灣板橋地方法院98
年度訴字第3120號，中華民國98年12月18日第一審判決（起訴案
號：臺灣板橋地方法院檢察署98年度偵緝字第1462號），提起上
訴，判決後經最高法院發回，更為判決如下：
    主  文
上訴駁回。
    理  由
一、本案經本院審理結果，認第一審判決對被告陳俊銘為無罪
    之諭知，核無不當，應予維持，並引用第一審判決書記載之
    證據及理由（如附件）。
二、檢察官上訴意旨以：國民身分證攸關存戶個人權益之保障，
    非與本人有密切關係，一般人皆不致輕易提供他人使用，為
    眾所週知之事實，參以近年來利用人頭以犯罪之事時有所聞
    ，報章雜誌及新聞均多所宣導，衡情被告應當可預見收取其
    身分證者，可能要作為犯罪使用，況被告於警詢、偵查中亦
    坦承，交付身分證係作為人頭報稅之用等語，是被告於提供
    身分證給他人使用前，應已預見對方可能將其身分證作不法
    犯罪之用，且就此事實之發生並不違反其本意，被告顯有本
    件犯罪之不確定故意而交付身分證給他人使用，原審判決被
    告無罪，有違經驗法則云云。然查，依被告於警、偵訊所坦
    承交付身分證之目的，既與偽造有價證券無涉，則取得被告
    身分證者將之使用於授權目的外之用途，即非得據此認定被
    告有不確定故意之認識。況公訴意旨所指本件遭偽造之票號
    561846號本票上書寫之字跡，與被告於原審當庭書寫之字跡
    在筆順及特徵上，確有明顯不符，此業據本院勘驗確認，製
    有勘驗筆錄在卷可憑(見本院更(一)卷第58頁背面)，益證被告
    所辯未偽造有價證券非無所據。檢察官上訴仍未提出積極證
    據，僅憑推測之詞仍謂被告有偽造有價證券之犯行，為無理
    由，應予駁回。
三、被告經合法傳喚，無正當理由不到庭，爰不待其陳述逕行判
    決。據上論結，應依刑事訴訟法第373條、第368條、第371
    條，判決如主文。
本案經檢察官林炳雄到庭執行職務。
中    華    民    國   100    年    12    月    5     日
            刑事第二十二庭審判長法  官  郭雅美
                                法  官  李麗珠
                                法  官  洪于智
以上正本證明與原本無異。
如不服本判決，應於收受送達後10日內向本院提出上訴書狀，其
未敘述上訴之理由者並得於提起上訴後10日內向本院補提理由書
（均須按他造當事人之人數附繕本）「切勿逕送上級法院」。
刑事妥速審判法第9條：
除前條情形外，第二審法院維持第一審所為無罪判決，提起上訴
之理由，以下列事項為限：
一、判決所適用之法令牴觸憲法。
二、判決違背司法院解釋。
三、判決違背判例。
刑事訴訟法第 377 條至第 379 條、第 393 條第 1 款之規定，
於前項案件之審理，不適用之。
                                書記官  強梅芳
中    華    民    國   100    年    12    月    6     日
附件
臺灣板橋地方法院刑事判決              98年度訴字第3120號
公  訴  人  臺灣板橋地方法院檢察署檢察官
被      告  陳俊銘  男  37歲（民國○○年○○月○○日生）
                    住臺北縣板橋市○○○街104巷10之2號
                    身分證統一編號：Ｚ000000000號
指定辯護人  葉鞠萱律師
上列被告因偽造有價證券案件，經檢察官提起公訴（九十八年度
偵緝字第一四六二號），本院判決如下：
    主  文
陳俊銘無罪。
    理  由
一、公訴意旨略以：被告陳俊銘與不詳真實姓名年籍、綽號「阿
    國」之成年男子基於意圖為自己不法之所有及偽造有價證券
    復持以行使之犯意聯絡，於不詳時日，在不詳地點，偽造以
    詠財企業股份有限公司（下稱詠財公司）及詠財公司代表人
    許新安為發票人、發票日為民國九十六年八月二十五日（起
    訴書誤載為七月二十五日）、到期日為九十六年七月二十五
    日（起訴書誤載為八月二十五日）、票面金額新臺幣（下同
    ）一百二十萬元之本票乙紙（票號：ＣＨ561846，下稱系爭
    本票）後，由該名「阿國」之成年男子以陳俊銘名義於九十
    七年一月二十九日持向本院民事庭聲請假扣押裁定，於取得
    法院核發九十七年度裁全字第八三四號裁定後，復於九十七
    年三月五日向本院民事執行處聲請強制執行，足生損害於許
    新安及法院假扣押及強制執行程序之正確性。嗣民事執行處
    於九十七年四月二十三日實施查封，告訴人許新安於翌日（
    二十四日）聲請閱覽卷宗，始查知上情。因認被告陳俊銘涉
    犯刑法第二百零一條第一項之偽造有價證券罪云云。
二、按犯罪事實應依證據認定之，無證據不得認定犯罪事實；不
    能證明被告犯罪者，應諭知無罪之判決，刑事訴訟法第一百
    五十四條第二項及第三百零一條第一項分別定有明文。次按
    認定不利於被告之事實，須依積極證據，苟積極證據不足為
    不利於被告事實之認定時，即應為有利於被告之認定，更不
    必有何有利之證據；又事實之認定，應憑證據，如未能發現
    相當證據，或證據不足以證明，自不能以推測或擬制之方法
    ，以為裁判基礎。而刑事訴訟法上所謂認定犯罪事實之積極
    證據，係指適合於被告犯罪事實之認定之積極證據而言，雖
    不以直接證據為限，間接證據亦包括在內；然而無論直接或
    間接證據，其為訴訟上之證明，須於通常一般之人均不致有
    所懷疑，而得確信其為真實之程度者，始得據為有罪之認定
    ，倘其證明尚未達到此一程度，而有合理之懷疑存在時，致
    使無從形成有罪之確信，根據「罪證有疑，利於被告」之證
    據法則，即不得遽為不利被告之認定；且刑法上幫助之行為
    ，須有幫助他人犯罪之意思，如無此種故意，基於其他原因
    ，以助成他人犯罪之結果，尚難以幫助論，刑法並不承認過
    失幫助之存在，是以從犯之成立，須有幫助之故意，亦即必
    須認識正犯之犯罪行為而予幫助者，始足當之，此有最高法
    院二十年上字第一○二二號、三十年上字第八一六號、二十
    九年上字第三一○五號、三十年上字第一八三一號、四十年
    台上字第八十六號、七十二年度台上字第六五五三號及七十
    六年台上字第四九八六號判例意旨參照。
三、公訴人認被告陳俊銘涉有上揭偽造有價證券罪嫌，無非係以
    上揭事實，有告訴人許新安於偵查中之證詞、本院九十七年
    度執全字第七六七號、第八三四號民事卷宗影本及本票影本
    一紙為其主要論據。訊據被告堅詞否認有偽造有價證券之犯
    行，辯稱：係一自稱「王仔」約四十歲之成年人，將伊之身
    分證取走，目的係要介紹粗工，並要辦理勞保，伊係在板橋
    火車站拿身分證給「王仔」，系爭本票不是伊冒名簽發，也
    非伊叫別人簽，法院之假扣押、供擔保假執行之程序，均非
    伊授權第三人去辦理，伊並不認識吳添安、吳垂勇等人等語
    。經查：
  (一)本件系爭本票以被告之名義於九十七年一月二十九日具狀向
    本院提起民事假扣押裁定聲請，本院於九十七年一月三十一
    日以九十七年度裁全字第八三四號裁定准債權人陳俊銘以新
    臺幣四十萬元為債務人（即告訴人許新安）供擔保後，得對
    於債務人之財產，在一百二十萬元之範圍內，予以假扣押，
    又以被告名義於九十七年三月五日委任案外人吳添安為代理
    人，向本院提存四十萬元供擔保，並於同日以被告名義提出
    民事聲請強制執行狀，本院以九十七年度執全字第七六七號
    案件受理後，於九十七年三月二十八日、四月二十三日本院
    執行查封時，由吳添安自任債權人在場，至同年十一月五日
    由案外人吳垂勇出具被告名義具名之委任狀，向本院領回四
    十萬之提存金，此有本院調閱本院民事執行處九十七年度裁
    全字第八三四號、執全字第七六七號、存字第八九六號、取
    字第五七九九號案卷全卷查明屬實。
  (二)告訴人於偵查中證稱：系爭本票非伊以公司名義所簽發等語
    ，固可證明該紙本票可能係他人所偽造並向本院提出裁定，
    並為假執行、查封之聲請，但系爭本票是否為被告與不詳姓
    名自稱「阿國」之成年男子所共同偽造，並委任吳添安、吳
    垂勇等人辦理假執行等情，原起訴檢察官可從傳訊上揭受任
    之人查明之，惟檢察官不查，逕以告訴人之證詞即輕率認定
    被告與「阿國」有上揭犯意聯絡及行為分擔，顯屬舉證不足
    ；本院於審理中經傳告訴人未到庭，其於偵查中供稱：不認
    識被告等語。本院傳訊證人吳添安證稱：伊不認識被告，本
    件本票裁定、及假執行之聲請，係由一位「林老闆」拿被告
    之身分證、係爭本票及四十萬元叫伊去法院辦理，伊不會辦
    ，就委請一位「小戴」之人寫狀紙及辦理，伊會在查封現場
    ，亦係「林老闆」叫伊去的，伊係以債權人名義在場，伊並
    不認識吳垂勇等語，證人吳垂勇則證稱：有一位林姓友人說
    有人欠彼錢，伊即幫該林姓友人做假扣押之動作，林姓友人
    即拿債權人之身分證、本票、狀紙及民事假扣押裁定等資料
    ，取回供擔保之四十萬元係伊去辦理，但伊不認識被告，但
    好像有跟證人吳添安一起到過法院等語，是被告在本件本票
    裁定、假扣押聲請、供擔保執行事件中，並未為任何行為，
    從上揭證人之證詞，亦僅出現不詳姓名之「林老闆」、「林
    」姓友人等，並無受「阿國」委任者，檢察官起訴書所載「
    阿國」偽造、行使系爭本票，即屬不能證明，更無法進一步
    據以推論被告與「阿國」共犯本案。
  (三)被告否認系爭本票係由其所偽造，本院核對該紙本票上之筆
    跡與被告所書立之筆跡形式並非同一，就此檢察官亦未舉證
    該紙本票上之筆跡係被告所為；有關本案系爭本票之行使部
    分，亦無任何證據足以證明係由被告所為，有關出具由被告
    簽名之委任狀部分，除據被告否認係由其簽立授權外，上揭
    證人即受任人吳添安、吳垂勇等人均證稱係林姓之人士所為
    ，並未指證係被告或「阿國」之人授權，業如上述，是本件
    檢察官起訴被告偽造、行使偽造有價證券罪行，即屬不能證
    明。
  (四)末查，被告之身分證確係交由第三人所使用，其在偵查中辯
    稱：有一位真實姓名不詳約四十歲綽號「阿國」之成年男子
    ，在板橋火車站見面後，即帶伊至臺北火車站談，有關要報
    稅當人頭，伊即同意以五千元為報酬，但伊事後未收到該筆
    款項等語（見偵緝卷第十五頁），所辯內容雖與本院審理中
    之辯詞互有出入，但不論被告辯詞如何，其將身分證件交予
    不詳姓名之人士使用之情應堪認定，惟其交付時主觀上對於
    本案「林老闆」之偽造、行使有價證券等犯罪行為之內容是
    否有認識，就此檢察官並未舉證，本院亦查無積極之證據足
    以證明，被告交付身分證時確已認識該交付之行為背後，係
    要提供他人偽造有價證券後，行使並為本票裁定、假扣押、
    查封之民事執行行為，此等犯罪行為，與交付身分證件之行
    為間，在一般人認識上，非屬必然有關聯性，依上揭判例見
    解，不能認定被告於交付時，正犯已有犯偽造有價證券罪之
    認識，所為於幫助犯行尚難認已相當，附此敘明。
  (五)綜上，本件依檢察官舉出之證據及本院調查所得尚不足以證
    明被告確有上揭犯行，此外復查無其他積極證據足資證明被
    告有上述犯行，揆諸首開說明，犯罪尚屬不能證明，應為無
    罪判決之諭知。
四、本件有關偽造有價證券之犯行，檢察官應依上揭本票裁定、
    民事執行、查封案卷內所顯示之跡證，詳予調查，並將吳添
    安、吳垂勇等人之筆跡，系爭本票等送請相關單位鑑定查明
    之；再以經本院查證，雖不能證明被告涉犯上揭罪行，但吳
    添安、吳垂勇等人，持被告之身分證影本，偽冒被告之名義
    ，偽造被告出具之民事裁定聲請狀、假扣押聲請狀、委任狀
    等文書，據以向本院聲請本票裁定、假扣押等民事執行事件
    ，其所為已經另涉犯行使偽造私文書等罪行明確，檢察官自
    應依法究辦。
據上論斷，應依刑事訴訟法第三百零一條第一項，判決如主文。
本件經檢察官黃怡華到庭執行職務。
中    華    民    國    98    年    12    月    18    日
                    臺灣板橋地方法院刑事第十六庭
                          審判長法  官  王綽光
                                法  官  陳正昇
                                法  官  洪珮婷
以上正本證明與原本無異。
如不服本判決應於收受送達後十日內向本院提出上訴書狀，並應
敘述上訴理由; 其未敘述上訴理由者，應於上訴期間屆滿後二十
日內向本院補提理由書（均需按他造當事人之人數附繕本，切勿
逕送上級法院）。
                                書記官  許清秋
中    華    民    國    98    年    12    月    22    日